【裁判字號】    88,保險,1
【裁判日期】    890310
【裁判案由】    給付保險金
【裁判全文】
臺灣基隆地方法院民事判決  八十八年度保險字第一號
    原      告  夏克曼服飾有限公司
    法定代理人  庚○○
    原      告  志鵠實業有限公司
    法定代理人  己○○
    原      告  菲若企業有限公司
    法定代理人  戊○○
    共      同
    訴訟代理人  李文中律師
    被      告  泰安產物保險股份有限公司  設台北市○○路五十九號
    法定代理人  陳朝亨  住同右.
    被      告  新光產物保險股份有限公司  設台北市○○○路○段十三號
    法定代理人  丁○○  住同右.
    被      告  友聯產物保險股份有限公司  設台北市○○○路○段二一九號十二
                              .
    法定代理人  乙○○  住同右.
    被      告  台灣中國航聯產物保險股份有限公司
                                          設台北市○○路二號十二樓
    法定代理人  甲○○  住同右.
    被      告  國華產物保險股份有限公司  設台北市○○○路○段一六六號
    法定代理人  王錦標  住同右.
    被      告  富邦產物保險股份有限公司  設台北市○○○路○段二三七號
    法定代理人  石燦明  住同右.
    被      告  統一產物保險股份有限公司  設台北市○○○路○段六九號十一樓
    法定代理人  辛○○  住同右.
    被      告  第一產物保險股份有限公司  設台北市○○○路○段五四號十一樓
    法定代理人  丙○○  住同右.
    共      同
    訴訟代理人  王坤成律師
右當事人間請求給付保險金事件，本院判決如左：
    主    文
被告泰安產物保險股份有限公司應給付原告夏克曼服飾有限公司新台幣壹仟貳佰貳拾貳
萬伍仟柒佰陸拾貳元；應給付原告志鵠實業有限公司新台幣壹仟貳佰萬零壹仟玖佰貳拾
肆元，及均自八十八年一月七日起至清償日止，按週年利率百分之十計算之利息。
被告新光產物保險股份有限公司應給付原告菲若企業有限公司新台幣壹仟捌佰壹拾柒萬
零柒佰陸拾元，及自八十八年一月七日起至清償日止，按週年利率百分之十計算之利息
。
被告友聯產物保險股份有限公司應給付原告夏克曼服飾有限公司新台幣陸佰陸拾玖萬柒
仟肆佰貳拾柒元；應給付原告菲若企業有限公司新台幣捌佰肆拾肆萬肆仟捌佰柒拾伍元
，及均自八十八年一月七日起至清償日止，按週年利率百分之十計算之利息。
被告台灣中國航聯產物保險股份有限公司應給付原告菲若企業有限公司新台幣玖佰零捌
萬伍仟參佰柒拾陸元，及自八十八年一月七日起至清償日止，按週年利率百分之十計算
之利息。
被告國華產物保險股份有限公司應給付原告菲若企業有限公司新台幣柒佰伍拾柒萬壹仟
壹佰肆拾陸元，及自八十八年一月七日起至清償日止，按週年利率百分之十計算之利息
。
被告富邦產物保險股份有限公司應給付原告夏克曼服飾有限公司新台幣貳佰肆拾肆萬伍
仟壹佰伍拾參元；應給付原告志鵠實業有限公司新台幣貳佰肆拾萬零參佰柒拾玖元，及
均自八十八年七月二十八日起至清償日止，按週年利率百分之十計算之利息。
被告統一產物保險股份有限公司應給付原告夏克曼服飾有限公司新台幣參佰陸拾陸萬柒
仟柒佰貳拾玖元；應給付原告志鵠實業有限公司新台幣參佰陸拾萬零伍佰柒拾肆元，及
均自八十八年七月二十八日起至清償日止，按週年利率百分之十計算之利息。
被告第一產物保險股份有限公司應給付原告夏克曼服飾有限公司新台幣陸佰拾壹萬貳仟
捌佰捌拾貳元；應給付原告志鵠實業有限公司新台幣陸佰萬零玖佰陸拾參元，及均自八
十八年七月二十八日起至清償日止，按週年利率百分之十計算之利息。
原告其餘之訴駁回。
訴訟費用由被告泰安產物保險股份有限公司負擔百分之十七；被告新光產物保險股份有
限公司負擔百分之十三；被告友聯產物保險股份有限公司負擔百分之十一；被告台灣中
國航聯產物保險股份有限公司負擔百分之六；被告國華產物保險股份有限公司負擔百分
之五；被告富邦產物保險股份有限公司負擔百分之四；被告統一產物保險股份有限公司
負擔百分之六；被告第一產物保險股份有限公司負擔百分之八，餘由原告負擔。
    事    實
甲、原告方面
  一、聲明：
    （一）被告泰安產物保險股份有限公司（下稱泰安公司）應給付原告夏克曼服飾有
          限公司（下稱夏克曼公司）新台幣（下同）一千八百十六萬六千三百零二元
          、給付原告志鵠實業有限公司（下稱志鵠公司）一千七百八十三萬三千六百
          九十八元，及均自民國八十六年八月九日起至清償日止按週年利率百分之十
          計算之利息。
    （二）被告新光產物保險股份有限公司（下稱新光公司）應給付原告菲若企業有限
          公司（下稱菲若公司）二千七百萬元，及自民國八十六年八月九日起至清償
          日按週年利率百分之十計算之利息。
    （三）被告友聯產物保險股份有限公司（下稱友聯公司）應給付原告菲若公司一千
          二百五十四萬八千二百六十八元、給付原告夏克曼公司九百九十五萬一千七
          百三十二元，及均自民國八十六年八月九日起至清償日止按週年利率百分之
          十計算之利息。
    （四）被告台灣中國航聯產物保險股份有限公司（下稱台灣中國航聯公司）應給付
          原告菲若公司一千三百五十萬元，及自民國八十六年八月九日起至清償日止
          按週年利率百分之十計算之利息。
    （五）被告國華產物保險股份有限公司（下稱國華公司）應給付原告菲若公司一千
          一百二十五萬元，及自民國八十六年八月九日起至清償日止按週年利率百分
          之十計算之利息。
    （六）被告富邦產物保險股份有限公司（下稱富邦公司）應給付原告夏克曼公司三
          百六十三萬三千二百六十元、給付原告志鵠公司三百五十六萬六千七百四十
          元，及均自民國八十六年八月九日起至清償日止按週年利率百分之十計算之
          利息。
    （七）被告統一產物保險股份有限公司（下稱統一公司）應給付原告夏克曼公司五
          百四十四萬九千八百九十一元、給付原告志鵠公司五百三十五萬零一百零九
          元，及均自民國八十六年八月九日起至清償日止按週年利率百分之十計算之
          利息。
    （八）被告第一產物保險股份有限公司（下稱第一公司）應給付原告夏克曼公司九
          百零八萬三千一百五十一元、給付原告志鵠公司八百九十一萬六千八百四十
          九元，及均自民國八十六年八月九日起至清償日止按週年利率百分之十計算
          之利息。
  二、陳述：
    （一）原告等係分別向被告八家產物保險公司，就位於基隆市○○區○○街十之四
          號一樓承租倉庫內所有服飾存貨投保商業火災保險，其等共保總額為一億六
          千二百五十萬元。其中被告泰安公司出具保單編號０７００第000000
          00號，保險期間自八十六年一月三十日中午十二時起至八十七年一月三十
          日中午十二時止，總保險金額五千萬元是由被告泰安公司、富邦公司、統一
          公司、第一公司共同承保，分擔比例為被告泰安公司百分之六十、被告富邦
          公司百分之八、被告統一公司百分之十二、被告第一公司百分之二十；被告
          泰安公司又出具保單編號０７００第00000000號，保險期間自八十
          六年一月三十日中午十二時起至八十七年一月三十日中午十二時止，總保險
          金額三千萬元亦是由被告泰安公司、富邦公司、統一公司、第一公司共同承
          保，分擔比例為被告泰安公司十五分之五、富邦公司十五分之二、統一公司
          十五分之三、第一公司十五分之五；被告新光公司出具保單編號１３００第
          ８６ＦＧＰ００１４９１之３號，保險期間自八十六年三月五日中午十二時
          起至八十七年三月五日中午十二時止，保險金額三千萬元；被告友聯公司出
          具保單編號１２００第８６４Ｂ０００２８２號，保險期間自八十六年三月
          一日中午十二時起至八十七年三月一日中午十二時止，保險金額二千五百萬
          元；被告台灣中國航聯公司出具保單編號０４００第８６ＧＹＡ０１１９號
          ，保險期間自八十六年三月五日中午十二時起至八十七年三月五日中午十二
          時止，保險金額一千五百萬元；被告國華公司出具保單編號１１１１第00
          0000000號，保險期間自八十六年三月九日中午十二時起至八十七年
          三月九日中午十二時止，保險金額一千二百五十萬元。（二）八十六年六月
          八日下午三時許，原告承租倉庫因不明原因發生火災，致使原告所有服飾存
          貨全數燒燬，經原告委託訴外人執中保險公証人有限公司（以下簡稱執中公
          司），就存貨損失情形予以公証，經執中公司陸續於八十六年十二月五日、
          八十七年十月十五日、八十七年十月三十一日及八十七年十二月二日出具公
          証調查報告共四件，認定原告所有存貨損失金額達二億六千三百四十四萬六
          千五百八十一元，顯逾火災保險金額，故被告本應就保險總額依其分擔比例
          全數理賠，惟被告等卻以其等共同委託公宏公証有限公司（下稱公宏公司）
          、大華公証有限公司（下稱大華公司）、南山公証有限公司（下稱南山公司
          ）出具之公証調查報告，認為原告所存放貨物實際數量及單價仍有疑問，礙
          難全額理賠，歷經數次開會協商，被告等亦僅願理賠七千六百萬元，與原告
          要求金額尚有差距。
    （三）依兩造簽立商業火災保險單第二十七條約定，被告應於原告或其他有保險賠
          償請求權人之檢齊文件、証據及賠償金額經雙方確認後十五天內為給付，若
          因可歸責被告事由而遲延者，當自賠償金額確認之日起加給利息。而原告除
          在本件保險事故發生後立即通知被告外，並於八十六年七月二十四日檢齊理
          賠書及所需資料親自送交被告等並經簽收無誤，亦由公正客觀且屬政府註冊
          有案之專業保險公証機構即訴外人執中公司予以損失公証，並出具公証報告
          認定損失總額遠逾投保之保險總額，惟被告卻無故拖延理賠，僅於八十七年
          二月二十五日預付保險總額百分之十即一千六百二十五萬元，其餘應付保險
          金額則遲遲不付款，依前揭火災保險條款，被告等自應給付未付保險金額合
          計一億四千六百二十五萬元及自八十六年八月九日起按週年利率百分之十計
          算之法定遲延利息；另有關已付一千六百二十五萬元之保險金，亦應自八十
          六年八月九日起至八十七年二月二十五日止依週年利率百分之十計算之法定
          遲延利息即八十九萬四千八百六十三元。
    （四）另原告在本件火災事件發生後，受被告委託，為便於核算損失，曾委請訴外
          人清理現場，支付清理費用五十六萬五千元（二百二十六人次乘以二千五百
          元），且因各該相關保險公證公司須至現場履勘，原告又因此緣故不得不保
          留現場並多付三個月房屋租金計三十六萬元予出租人，此筆清理費用及房屋
          租金合計九十二萬五千元，依保險法第七十九條規定確屬為證明及估計損失
          所支出之必要費用，應由被告等負擔，又保險標的物既於八十六年六月八日
          發生火災保險事故，致使保險標的物全部毀損，則保險契約當因標的物不存
          在而告終止，惟原告既已繳納全年度之一年期保費，故自八十六年六月九日
          起至各該火災保險單所載保險期間屆止日之預付保費四十七萬三千三百六十
          三元，被告等當應依保險法第二十九條規定按日數比例退還原告。上述預付
          保險金之遲延利息八十九萬四千八百六十三元、必要費用九十二萬五千元及
          逾付保費四十七萬三千三百六十三元，均屬被告應負給付義務，被告自難卸
          責。
    （五）消滅時效因請求、承認、起訴等事由而中斷，為民法第一百二十九條第一項
          定有明文。本件被告富邦、統一、第一等三家產險公司，雖辯稱火災事故是
          於八十六年六月八日既已發生，惟原告卻於八十八年七月十二日始然追加列
          為被告當事人，故主張已逾保險法第六十五條所定二年請求權時效。惟查，
          被告等八人是於八十七年二月二十五日共同按照承保金額百分之十預付保險
          理賠金一千六百二十五萬元予原告，顯見被告富邦、統一、第一等三家保險
          公司既已向原告表示認識請求權存在之觀念通知，否則豈有在原告向法院起
          訴前即先行預付一部保險金額之必要，故二年時效既因被告等之承認而告中
          斷，又焉有時效消滅之抗辯問題。
    （六）對被告抗辯所為之陳述：
       １「 火災保險人，對於由火災所致保險標的物之毀損或滅失，除契約另有訂定
          外，負賠償之責」、「保險人對於由不可預料或不可抗力之事故所致之損害
          ，負賠償責任。但保險契約內有明文限制者，不在此限」，分別為保險法第
          七十條、第二十九條第一項定有明文。依兩造簽定火災保險單基本條款第二
          條（承保之危險事故）載明「本公司（指被告等產險公司）對於下列危險事
          故所致保險標的物之損失，依本保險契約之規定，負賠償責任：（一）火災
          （二）爆炸引起之火災（三）閃電雷擊」，第四條（不保之危險事故）載明
          」本公司對下列各種危險事故所致保險標的物之損失，不負賠償責任：（一
           ）.....（五）要保人、被保險人或其代理人或其家屬之故意、唆使縱火。
          但.....（六）.....」。準此，系爭火災保險單約定之保險標的物即存放於
          基隆市○○區○○路十之四號房屋內服飾成衣存貨，既於民國八十六年六月
          八日下午三時許因不明原因而遭全數燒燬，被告對此存貨全部滅失之事實，
          亦不爭執，自屬符合火災保險單基本條款第二條約定之承保危險事故，倘被
          告欲援引基本條款第四條約定之不保危險事故，資為免負保險人之賠償責任
          時，應請被告就有利事實負舉證責任，而非空口泛言，徒以未經證實之報載
          遭人縱火訊息，妄稱不負賠償責任。
       ２ 原告夏克曼公司是於民國七十二年五月十三日設立完成，資本額五百萬元原
          告志鵠公司是於七十六年四月二十二日成立，資本額五百萬元，原告菲若公
          司是於八十二年七月十四日設立，資本額五百萬元，故依三家公司設立登記
          時之新台幣幣值換算成八十六年度火災事故時新台幣幣值之資本額價值，至
          少應達數千萬元以上，絕非被告辯稱之三家公司登記資本總額五百萬元而已
          。因原告從事成衣買賣業務遍及全省各地，除曾與訴外人台南貨運公司、祥
          億貨運公司及新竹貨運公司磋商承接全省貨物配送業務外，並於八十四年初
          向保險標的物之房屋所有權人壬○○先生承租該面積達五百三十坪之建物作
          為原告存放貨物之倉庫使用，且為避免發生意外火災事故，自八十五年一月
          三十日及同年三月初起即向被告等八家產險公司投保一年期火災保險，經各
          家產險公司分別審核保險標的物現場狀況後，合計同意承保保險金額達一億
          一千七百五十萬元。又因隨著原告營業規模擴大，原有八十五年度火災保險
          之保障範圍恐無法全面性涵蓋原告所有辦公設備、生財器具及存貨價值，乃
          於八十五年間投保之一年期火災保險期間屆滿時再增加保險金額四千五百萬
          元，是八十六年間原告就保險標的物之承保保險金額徵得被告等同意後，始
          達一億六千二百五十萬元。兩造就保險標的之價值若干，並無另為約定價值
          ，從而，依保險法第七十三條第三項規定「保險標的未經約定價值者，發生
          損失時，按保險事故發生時實際價值為標準，計算賠償，其賠償金額不得超
          過保險金額」，僅發生全額或一部理賠之問題，被告當不得以損失金額為二
          億六千餘萬元即得以〞實難想像〞等字語，作為不負賠償責任之藉口。
       ３ 被告等雖以其等共同委託之公宏、大華及南山公證公司之調查報告及高明亮
          會計師之鑑定報告書，以不足證明出險時實際庫存數量之成本價值及帳載資
          料無法真實反應財務狀況、存貨數量等由，作為執中公司之公證報告不足為
          採之說詞。然而，（１）火災事故發生起迄時間是自八十六年六月八日下午
          三時五分許接獲民眾報案，經基隆市警局消防大隊派遣消防車十餘輛及動員
          警義消五十餘人前去滅火搶救，迄至同日晚間九時許方告撲滅成功，在此種
          長達六小時燃燒期間中，必有為數頗多之服飾存貨及丕布紗原料遭完全燒燬
          ，而無法全面清算，故應由公證機構依一般經驗法則進行現場查勘，計算遺
          留物件及可能滅失數量後，再合理估算實際損失物品之數量及價值。但被告
          等共同委託之公宏等三家公證公司，卻鬆懈其公證人職責，在其八十六年十
          二月二日公證調查報告第七頁雖已記載現場清點數量為「衣十三萬七千五百
          五十七件、布約五千碼、紗約一千六百磅」，然而在附記事項記載「經清
          點的結果，所有服飾均遭到灼燬或嚴重之水溼煙燻，已沒有任何商品價值」
          ，記載「由於火場經過相當程度的焚燒，所以應會有完全燒燬而無殘骸遺
          跡之情況，惟滅失之比例不易確切判斷」，故足證實原告確有相當數量之服
          飾存貨已遭完全燒燬損失，僅因公宏公證公司偏袒其共同委託人，不敢直言
          原告所受實際損失數量及價值。復根據前述公宏公證公司之八十六年十二月
          六日公證調查報告第七、八頁所記載之原告公司八十五年底存貨金額達五千
          二百一萬八千八百八十四元（即夏克曼公司之八百四十四萬一千二百二十四
          元加上志鵠公司之二千二百萬七千七百零五元加上菲若公司二千一百五十六
          萬九千九百五十五元），加上八十六年一月至六月份進銷貨金額淨值四千四
          百四十五萬三千零六十一元（即夏克曼公司進貨減銷貨淨值為二千零十一萬
          八千四百三十八元加上志鵠公司進貨減銷貨淨值為九百萬五千七百零七元加
          上菲若公司進貨減銷貨淨值為一千五百三十二萬八千九百十六元），二者累
          計金額為九千六百四十七萬一千九百四十五元，而此存貨及進銷貨淨值累計
          金額均屬公宏公證公司可輕而易舉為估算最低之損失金額，但礙於其委託人
          是國內各大產險公司，在生計及經濟壓力下，自不敢詳實估算原告所有服飾
          存貨之損失金額。從而，被告所提出之公宏公證公司調查報告實不得作為不
          負賠償責任之證據資料。（２）就原告公司之帳載資料而言，公宏公證公司
          所委託之高明亮會計師雖在其八十六年十二月三日核閱報告書結論敘明「帳
          載無法真實反應公司財務，存貨報表則無法真實反應公司存貨數，因此欲依
          帳載及存貨表予以計算存貨數量，進而計算火災事故損失，以會計原理原則
          應是無法進行」。惟如依執中保險公證人有限公司所委託之資誠會計師事務
          所出具之專案查核報告內存貨數量及金額查核事項卻明載「二年間進貨價格
          並無異常之差異、統一發票金額皆與帳載數一致無誤、銷貨價格並無重大異
          常情況、八十六年度銷貨之統一發票及帳載記錄並未發現重大異常情形」，
          進而核算出實際損失金額約為二億七千多萬元，適足證明依帳載資料亦可估
          算出原告所有服飾存貨等貨品所受損失數額。況依原告與訴外人祥億汽車貨
          運股份有限公司之貨物運載資料，自八十五年一月起至八十六年一月止，原
          告委託祥億公司運送服飾成衣之次數共達二百三十九次，委託運送服飾成衣
          之件數亦達四十五萬零三百件，以成本金額計算總值為四億二千二百十萬零
          二千六百九十六元，如以市價計算服飾成衣之價值則達五億二千七百六十二
          萬八千三百七十元，故姑不論採用成本或市價計算火災事故前一年之原告銷
          貨金額均遠逾本件火災事故之損失金額，適足證明原告所受損失數額超過投
          保總額。（３）火災保險亦屬財產保險之一，而有「損害填補」原則之適用
          ，亦即保險人應負之保險責任範圍，乃以彌補被保險人所受實際損失金額為
          限，故理賠計算法則是以現場清點為主，帳載資料為輔，原告等委託之執中
          公司乃是註冊登記有案之專業保險公證機關，除先於八十六年十二月五日、
          八十七年十月十五日及八十七年十月三十一日出具存貨損失公證報告外，並
          再根據被告等共同委託之公宏公證公司進行之現場清點數量十三萬七千五百
          五十七件及公證理算滅失率、計算公式等等客觀數字，再推算出滅失率約為
          百分之六四．三三，最後依據清點數量一三七、五五七件，求證出清點率為
          百分之四○．八二，並依據火災最盛持續燃燒二四五分鐘，由公證理算計算
          公式得出滅失率為百分之六四．三三，故估算現場存貨滅失數量應有二十四
          萬八千零九十三件，總計清點及滅失數量為三十八萬五千六百五十件，依每
          件平均單價七百十元計算總價值為二億七千三百八十一萬一千五百元，與損
          失清單金額二億六千三百四十四萬六千五百八十一元略同，始又於八十八年
          三月十五日作成總結報告書可稽。
  三、證據：提出下列文書為證。
    （一）商業火災保險單影本六件。
    （二）執中保險公證人有限公司公證報告影本三件。
    （三）公宏公證有限公司公證調查報告及中間報告影本共三件。
    （四）執中公司八十八年三月十五日總結報告影本一件。
    （五）執中公司拍攝火災現場照片報告書一件。
    （六）租賃契約書一件。
    （七）原告等三家公司執照影本各一件。
    （八）被告等出具八十五年度火災保險單影本共五件。
    （九）執中公司八十七年十二月二日公證報告影本一件。
    （十）祥億公司集貨明細單影本一件。
乙、被告方面
  一、聲明：原告之訴駁回。
  二、陳述：
    （一）原告對被告富邦公司、統一公司、第一公司之請求權已罹於時效而消滅：
       １ 原告追加起訴被告富邦公司、統一公司、第一公司請求給付保險金之日期，
          依原告「聲明追加被告暨更正訴之聲明」狀所載，為八十八年七月十二日。
          惟按，由保險契約所生之權利，自得為請求之日起，經過二年不行使而消滅
          ，保險法第六十五條第一項前段定有明文。謹查，本件保險事故發生之日期
          ，即得為請求理賠之日期為八十六年六月八日，此為兩造所不爭執，而原告
          向被告富邦公司、統一公司、第一公司起訴請求之日期，既為八十八年七月
          十二日，顯已逾二年之法定請求時效，其請求權自已罹於時效而消滅。
       ２ 原告雖於其「言詞辯論」狀中稱被告等八人於八十七年二月間曾共同按照承
          保金額之百分之十預付保險金一千六百二十五萬元予原告，因認被告等人已
          向原告表示認識請求權存在之觀念通知，時效已因承認而告中斷云云。惟被
          告等八人於八十七年二月間之預付保險金，係因當時原告四處陳情，於台北
          市產物保險商業同業公會火險委員會召集之協調會中，原告稱財務上之問題
          ，請求預付賠款百分之十，如將來理算賠款不足該百分之十之數額，原告願
          償還被告，並稱已提出保證人供擔保，被告八家保險公司在各方壓力下，始
          應允該項預付賠款，此觀上開產險公會火險委員會專案小組第七次協調會議
          記錄「綜合結論」第二項載明：「在前項尚未取得共識前，經雙方同意以共
          保公司有效保險金額之百分之十，即一千六百二十五萬元為預付賠款，被保
          險人已提出相關之保證人擔保等資料，請泰安等八家產物保險公司限期於八
          十七年二月二十五日前儘速預付賠款，其支付賠款方式各自協商。」即足明
          瞭，並可見被告之預付保險金絕非向原告表示認識請求權存在之觀念通知，
          絕非「承認」，否則何須原告提供還款之擔保？（二）原告等三人並未就其
          分別請求被告等八人給付保險金之實際損害金額盡其舉證責任：
       １ 按保險標的未經約定價值者，發生損失時，按保險事故發生時實際價值為標
          準計算賠償，其賠償金額，不得超過保險金額，保險法第七十三條第三項定
          有明文，可見不定值財產保險係以填補被保險人保險標的物所受之實際損害
          為原則，保險金額僅為保險人於保險期間內，所負責任之最高額度 (保險法
          第七十二條前段參照) ，並非一經發生保險事故即一律按保險金額理賠。且
          財政部核准之商業火災保險基本條款第二十五條「保險標的物之理賠」第一
          款亦規定：保險標的物因承保危險事故發生所致之損失，本公司以該保險標
          的物承保危險事故發生時之實際現金價值為基礎賠付之，而火災保險為不定
          值保險，可見火災保險之理賠須按保險標的物於承保之危險事故發生時之實
          際損失為基礎賠付，被保險人提出理賠請求時，就其所受之實際損失金額究
          為若干，自負有舉證之責。職是之故，原告就本件保險事故發生時，究竟受
          有若干金額之實際損害，自應負舉證責任。
       ２ 次按保險標的之查勘、鑑定、估算與賠款之理算、洽商，均由公證人予以證
          明之，此觀保險法第十條之規定自明。本件保險事故發生後，被告等保險人
          即共同委託公宏公司、大華公司、及南山公司進行損失之查勘、鑑定、估算
          與賠款之理算、洽商，惟原告等三人提出之會計帳冊資料等文件，上開三家
          公證公司認不足以證明出險時實際庫存數量之成本價值，原告亦不接受上開
          三家公證公司之鑑價方法，上開三家公證公司乃再共同委託大同會計師事務
          所高明亮會計師進行鑑定，高明亮會計師鑑定結論略稱，被保險人之源遠路
          倉庫之成衣未受火災損失，但又未記載於帳上及存貨報表中，則被保險人之
          帳載資料無法真實反應其財務狀況，存貨報表亦無法真實反應其存貨數量，
          進而計算火災事故之實際損失云云。從而，共同保險人主動協助被保險人理
          算實際存貨損失，亦窒礙難行。
       ３ 原告雖舉所示執中公司之公證報告，謂其所受之存貨損失達二億六千餘萬元
          云云，惟姑不論本件火災事故據報載有遭人縱三家公司均係成衣買賣業，負
          責人為親兄妹關係，均共用同一營業處所，資本額亦均僅為五百萬元，出險
          當時之存貨成本價值實難想像可能高達二億六千餘萬元。被告已舉出被證二
          所示之公宏、大華、及南山三家公證公司，就上開執中公證公司之公證內容
          嚴重質疑，並明確指出資誠郭會計師於八十七年七月六日之查核報告，已於
          主旨揭示「本會計師無法對後附貴等公司 (即被保險人) 八十六年六月八日
          之存貨金額是否允當表示意見」，又逐項詳細說明執中公證報告中，其核算
          方式矛盾，違背正常推理原則；片面以銷貨的變動比例作為期末存貨同比例
          的變動，是錯誤的觀念；推論邏輯有待商榷等之情形，詳如被證二所示，可
          見執中公證公司之公證報告不足為採。
       ４ 況且本件計有六件保險單，被告八家保險人或單獨或共同承保，其被保險人
          與保險金額各不相同，理賠義務人、理賠對象、及理賠金額自不相同，上開
          執中公證公司之公證報告，僅含糊籠統謂原告三人所受之損失為二億六千餘
          萬元，並未明確區分原告三人究竟分別遭受若干金額之實際損失，可見原告
          確有未善盡其舉證責任之情事。
       ５ 原告於其「聲明追加被告暨更正訴之聲明」狀所附「附表二」中，於「分擔
          金額」欄列舉各被告對各原告應分擔之保險金額，並據以計算各被告應理賠
          給付各原告之保險金，並未說明其計算之依據為何，不足為採。
    （三）原告請求被告應附加自八十六年八月九日起至清償日止按年息百分之十計算
          之利息，亦屬無據。
       １ 依八十六年五月二十八日修正公布之保險法第三十四條所定之賠償金額給付
          期限，其要件須被保險人交齊證明文件後，始有於約定期限內給付之義務；
          無約定期限者，則於接到通知後十五日內給付之；且須保險人有可歸責於自
          己之事由致未在前項規定期限內為給付時，始應給付遲延利息年利一分。本
          件原告於起訴狀泛稱其於八十六年七月二十四日檢齊理賠書及所需資料送交
          被告等簽收無誤，亦由執中保險公證公司出具公證報告，被告卻無故拖延理
          賠云云，卻未舉證以實其說。
       ２ 且觀被告所提被證一所示大同會計師事務所高明亮會計師於八十六年十二月
          三日出具之損失資料核閱報告書結論，及八十七年四月九日第八次協調會結
          論一載有：「請被保險人就會上所陳述之各項疑點，補提書面說明交由保險
          公司所委任之公證公司及會計師....」，即知迄上開期日時，原告並未交齊
          證明文件。
       ３ 再觀原告所提之執中公證公司報告，則係於八十七年十月十五日始作成，而
          被告所提被證二所示之公宏、大華、南山等三家公證公司於八十七年十月二
          十七日作成之中間報告，質疑執中公證公司之報告中，亦載明「充其量執中
          公證公司僅係對損失數量表示意見，並未對損失單價、金額有所解析，但就
          此便完全依照被保險人損失清單的金額，不知依據何在？」 (見該報告第十
          頁第四點）、「對於被保險人帳載八十六年六月八日出險日之存貨金額一億
          三千二百九十萬四千六百六十九元超過八十五年度期末存貨金額五千二百零
          八萬一千八百八十四元甚多，....本等三家公證公司認為有必要對拖運單、
          資金支付流程之文件詳予查對，但被保險人並未能提供明確的資料作檢核，
          而且公司亦無銀行往來帳供查核，是以我們對八十六年六月八日會計帳載之
          存貨金額無法予以認證。」 (見該報告第十三頁第二段) 、「被保險人原本
          提供給我們的係一套帳，但提供予資誠郭會計師推估之銷貨又是不同資料，
          未來是否仍有其他資料或何者才是實際數？....現場清查的數量、款式或成
          本單價在核算上會有很大的爭議性，而提出之會計帳冊資料也前後不同，沒
          有一致連貫性，到底何者具有實質意義....」(見該報告第十四頁第二點)，
          可見迄該中間報告作成時，原告不僅仍未交齊證明文件，且係可歸責於原告
          之事由，致實際損失之理算遲遲無法完成。
       ４ 況且自本件事故發生後，被告即主動委請三家公證公司協助原告理算，又配
          合原告之陳情而參與至少十一次由主管機關、立法委員、產險公會等介入之
          協調會，仍無法據以理算原告之實際損失；乃至原告提起本件訴訟後，仍無
          法提出確實之證明文件以認定原告三人究竟分別受有何實際損失，又因未繳
          納裁判費、請求訴訟救助於八十九年一月間始經台灣高等法院裁定駁回確定
          ，可見本件確係可歸責於原告之事由，實際損失之理算遲遲無法完成，致未
          為給付，絕非被告等有可歸責於自己之事由致未為給付。
  三、證據：提出下列文書為證：
    （一）大同會計師事務所高明亮會計師鑑定報告書影本一件。
    （二）公宏、大華、南山公證有限公司之報告影本一件。
    （三）商業火災保險基本條款一件。
    （四）八十七年二月十九日台北市產險公會火險委員會第七次協調會紀錄影本乙件
          。
    （五）八十七年四月九日台北市產險公會火險委員會第八次協調會紀錄影本乙件。
丙、本院依職權勘驗基隆市○○區○○街十之四號倉庫（下稱系爭倉庫）火災現場，並
    函請基隆市消防局將系爭火災原因調查報告書文件影本檢送本院參酌。
    理    由
一、按訴狀送達後，原告不得將原訴變更或追加他訴。但經被告同意者，不在此限。又
    被告於訴之變更或追加無異議，而為本案之言詞辯論者，視為同意變更或追加。民
    事訴訟法第二百五十五條第一項第一款、第二項分別定有明文。本件原告起訴狀係
    以泰安公司、新光公司、友聯公司、台灣中國航聯公司、國華公司等五家公司為被
    告，繼於本院審理中追加富邦公司、統一公司、第一公司等三家公司為被告，被告
    泰安等五家公司並未異議，而為本案之言詞辯論，揆諸前揭法條，原告訴之追加自
    屬合法，先予敘明。
二、原告主張渠等於八十六年一月及三月間，分別向被告等八家公司就渠等存放於系爭
    倉庫之貨物投保商業火災保險（保險期間一年），其共保總額為一億六千二百五十
    萬元，惟於八十六年六月八日遭火焚燬，是屬保險事故，已有內容與其主張相符之
    商業火災保險單、執中公司之公證報告及基隆市消防局函覆本院就系爭倉庫火災之
    相關資料等事實之函件，為兩造所不爭之事實。是兩造爭執要旨在於原告因該場火
    災所損失之金額為何，及原告對於富邦公司、統一公司、第一公司之請求權是否已
    罹於時效。
三、被告富邦公司、統一公司、第一公司雖就原告其等三公司之請求權已罹於時效之抗
    辯，惟按消滅時效制度目的為維護交易安全、避免訴訟上舉證困難及不保護在權利
    上睡眠之人，惟若有具體、客觀情形，債務人援用時效抗辯，顯然違反公平正義，
    並有不合時效制度設立目的時，則該時效抗辯構成權利濫用，應認為當事人之時效
    抗辯為無理由，蓋民法第一百四十八條所規定之權利濫用禁止原則，不僅於民法有
    適用，於民法之特別法、程序法及公法領域亦有適用，時效抗辯如有權利濫用情形
    ，亦應禁止之。查自八十六年六月八日系爭倉庫發生火災保險事故後，兩造即開始
    協商理賠事宜，此有兩造不爭執其真正之台北市產物保險商業同業公會第十一屆理
    事會火險委員會專案小組會議記錄（第七次）、（第八次）在卷可憑，足證原告公
    司並未怠於行使其權利，亦無為維護交易安全及避免舉證困難之情形，故本件被告
    所為消滅時效之抗辯，縱因原告起訴時一時疏忽，漏將富邦公司、統一公司及第一
    公司列為被告，亦難認為已合於消滅時效之設立目的。，而被告富邦公司、統一公
    司、第一公司以保險事故發生二年後，原告等公司始具狀請求給付保險金，其請求
    權已罹於時效之抗辯，亦已構成權利濫用，故應認為被告之抗辯為無理由，顯不足
    採。故本件勝負僅在於被告應賠償之損害額即應給付之保險金額而已。
四、按當事人已證明受有損害而不能證明其數額或證明顯有重大困難者，法院應審酌一
    切情狀，依其所得心證定期數額。民事訴訟法第二百二十二條第二項定有明文。次
    按火災保險人，對於由火災所致保險標的物之毀損或滅失，除契約另有訂定外，負
    賠償之責。又不定值保險契約，為契約上載明保險標的之價值，須至危險發生後估
    計而訂之保險契約。另保險標的未經約定價值者，發生損失時，按保險事故發生時
    時計價值為標準，計算賠償，其賠償金額，不得超過保險金額。保險法第七十條第
    一項、第五十條第二項、第七十三條第三項分別定有明文。經查，本件受燒毀保險
    標的物之價值，原告雖稱總值達二億六千餘萬元，惟始終未提出可直接證明之相關
    進出貨憑證（如相關信用狀、海關通貨證明、進出貨憑證發票等），以供查核，而
    原告提出祥億貨運公司運送集貨明細單，經本院當庭抽核運送單原本，內容所載相
    符，亦僅能謂原告曾經托運，將衣物運送至其客戶處而已，仍不能證明上述原告主
    張損害額總值，又依基隆市消防局之火災原因調查報告書內相關談話筆錄所載，杜
    嘉亭（原告公司法定代理人之兄弟，管理倉庫大小事務者），於答覆「為何投保額
    高達上億元？」時，稱：曾經聽我姐說：是保險公司業務員一直叫我們加保，所以
    保額才會這麼高，詳細情形要問我哥及我姐姐才知道。」，又稱當日員工都不上班
    ，將狗帶回基隆（因狗時常被打）。己○○（志鵠公司法定代理人）稱保險事故發
    生時，工廠放假，又沒請人看守，不合堆貨達二億六千餘萬元處所之常態，本難信
    原告所主張之上開總損害額為真實。而本件兩造於簽訂保險契約時，並未載明系爭
    貨物之價值，有兩造所不爭執其真正之商業火災保險單附卷可稽，性質上即屬不定
    值保險，故被告等八家保險公司應理賠之數額，應視系爭貨物遭火焚燬後，原告實
    際上所受之損失為標準來估計。查在火災保險中，若被保險人與保險人對於損失之
    金額有爭執時，可由保險人或被保險人委託公證公司來估計損失金額，本件兩造分
    別委託執中公司（原告所委託）、南山公司、公宏公司及大華公司（被告所委託）
    分別就原告之損失金額加以估計，執中公司所估計原告之損失金額為二億六千三百
    四十四萬六千五百八十一元，惟其所憑之依據及其可疑處，分述如下：（一）卷附
    之資誠會計師之查核報告書，惟經南山、公宏及大華等三間公證公司所委託之大同
    會計師事務所高明亮會計師以原告所提之會計帳冊無法反應原告等三間公司之財務
    狀況、存貨報表無法反應原告三家公司之存貨數等意見加以反駁，有大同會計師事
    務所之查核報告附卷可稽。再加上資誠會計師事務所於其查核報告主旨已揭示「本
    會計師無法對後附貴等公司（即原告等三家公司）八十六年六月八日之存貨金額是
    否允當表示意見」，故原告等三家公司是否確實受有二億六千三百四十四萬六千五
    百八十一元之損失，即有可疑。（二）台南貨運、新竹貨運及祥億貨運（影本附卷
    ）等三家公司集貨明細單、請款證明單來證明原告等三家公司之存貨，惟經南山、
    公宏及大華等三家公司認為執中公司片面以銷貨的變動比例作為期末存貨同比例之
    變動，係錯誤之觀念等意見加以反駁，有南山、公宏及大華等三家公司之中間報告
    （之三）附卷可稽。參諸一般貿易實務，貨運公司之集貨明細單及請款證明單，僅
    只係證明公司確有銷售該等貨物之依據，因此是否僅得以祥億貨運之集貨明細單及
    請款證明單，來證明原告等三家公司確受有前揭二億六千餘萬元之損失，即非無疑
    。（三）卷附系爭倉庫燃燒時間及現場清點實際情形，來證明原告等三家公司確實
    受有前揭二億六千餘萬元之損失，惟經南山、公宏及大華公司以執中公司在計算庫
    存量時，係以原告等三家公司所提出之損失清單之件數為依據，則自然二者數量相
    當，但原告等三家公司所提出之損失清單並無確實之資料以資佐證其真實性等意見
    ，加以反駁，有南山、公宏及大華等三家公司之中間報告（之三）在卷足憑。故得
    否僅以燃燒時間及現場清點實際情形，來證明原告等三家公司確實受有二億六千餘
    萬元之損失，容有可疑。（四）按同業周轉率為一．五倍計算存貨金額，來證明原
    告等三家公司確受有二億六千餘萬元之損失，惟經南山、公宏及大華等三家公司以
    同業周轉利率一．五倍之出處依據何在，加以反駁，並認為依成衣及服飾製造業八
    十五年度營業成本／存貨之周轉率在七．四（簡單平均）至三．六（加權平均）之
    間，如按執中公司所稱原告等三家公司八十五年度之銷貨成本四億零二百九十三萬
    三百零二元計算，存貨金額應在五千四百四十五萬零四十一元至一億一千一百九十
    二萬五千零八十四元之間，所以亦並非如執中公司所計算之金額，有南山、公宏及
    大華等三家公司之中間報告（之三）附卷可參。故得否僅以同業周轉率為一．五倍
    計算存貨金額，進而做為原告等三家公司損失之依據，是屬可疑。且南山、公宏及
    大華三家公司於其報告書中亦說明，依現有資料無法估計原告之損失金額。綜上所
    述，本件原告等三家公司因系爭保險事故所受之損失金額，並不能由兩造所委託之
    保險公證公司之報告得到依據，並因此而確定被告等八家保險公司所應賠償原告等
    三家公司之金額。本件既因已證明受有損害而不能證明其數額、證明顯有重大困難
    ，本院參酌上開情形，並審酌原告等三家公司所承租之系爭倉庫，其前段鐵皮屋夾
    層倉庫區面積為三九九．七四平方公尺，中段排風屋夾層倉庫區面積五七．六十平
    方公尺，後段木造屋夾層倉庫區面積一六七．六四平方公尺，因衣服為怕潮、易皺
    之商品，於堆放之時，不可能隨意擠壓堆放，經本院履勘系爭倉庫，系爭倉庫之內
    部裝潢已遭火焚燬，有勘驗筆錄附卷可稽，對於系爭倉庫遭火焚燬前，原告等三家
    公司之貨物如何堆放，無從知悉，自不能僅憑原告等三家公司之負責人之記憶而來
    認定貨物如何堆放，而在扣除掉置放工作桌、機械之地方及未利用之空地面積後，
    系爭倉庫或有可能堆放多達三十八萬五千六百五十件衣服及原料；惟原告等三家公
    司於八十五年投保金額為一億多元，八十六年則加保至一億六千餘萬元，衡諸近幾
    年經濟不景氣之市場現況及原告等三家公司八十五年度之營業狀況並未有突飛猛進
    之情形，故應不可能會有如此多的衣服與原料積存於倉庫之中，而導致系爭保險契
    約之投保金額突增。依倉庫之面積、高度、存放空間及原告等三家公司之營運狀況
    並參照卷附原告等三家公司所提供之八十五年度祥億貨運送集貨明細單上，原告等
    三家公司貨物之平均成本單價為九百三十七元等一切情狀，應認被告公司所應理賠
    之總金額以原告公司投保之金額百分之七十計算為適當，並按被告公司共同承保分
    擔比例為宜，為一億一千三百七十五萬元，扣除已給付之一千六百二十五萬元後，
    為九千七百五十萬元。次按保險人或被保險人為證明及估計損失所支出之必要費用
    ，除契約另有訂定外，由保險人負擔之。查原告三家公司主張渠等因為便於核算損
    失，支出清理費用五十六萬五千元，因為各公證公司需至現場履勘，故為保持現場
    ，又支出房屋租金三十六萬元，共為九十二萬五千元，是屬為證明及估計損失所支
    出之必要費用，為被告等八家公司所不爭執，應堪信為真實，參諸前揭之規定，自
    應由被告等八家公司負擔，二者合計為九千八百四十二萬五千元，爰本院將被告公
    司所應賠付之金額依其承保比例計算，則被告泰安公司應給付原告夏克曼公司一千
    二百二十二萬五千七百六十二元、給付原告志鵠公司一千二百萬一千九百二十四元
    ；被告新光公司應給付原告菲若公司一千八百十七萬七百六十元；被告友聯公司應
    給付原告菲若公司八百四十四萬四千八百七十五元、給付原告夏克曼公司六百六十
    九萬七千四百二十七元；被告台灣中國航聯公司應給付原告菲若公司九百零八萬五
    千三百七十六元；被告國華公司應給付原告菲若公司七百五十七萬一千一百四十六
    元；被告富邦公司應給付原告夏克曼公司二百四十四萬五千一百五十三元、給付原
    告志鵠公司二百四十萬三百七十九元；被告統一公司應給付原告夏克曼公司三百六
    十六萬七千七百二十九元、給付志鵠公司三百六十萬五百七十四元；被告第一公司
    應給付原告夏克曼公司六百十一萬二千八百八十二元、給付原告志鵠公司六百萬零
    九百六十三元。再按保險標的受部分之損失者，保險人與要保人均有終止契約之權
    。終止後，已交付未損失部分之保險費應返還之。保險法第八十二條第一項定有明
    文。查本件保險標的物已經全損，為兩造所不爭執，則應無該條適用之餘地，原告
    等三家公司據以請求被告等八家公司返還預付之保險費為無理由，併此敘明。
五、被告所應給付保險金之遲延利率按週年利率百分之十計算，為兩造所不爭執，雖原
    告主張起算日為八十八年八月九日，惟按保險人應於被保險人交齊證明文件後，於
    約定期限內給付賠償金額。無約定期限者，應於接到通知後十五日內給付之。保險
    人因可歸責於自己之事由致未在前項規定期限內為給付者，應給付遲延利息年利一
    分。保險法第三十四條第一項、第二項分別定有明文。查本件兩造並未約定給付賠
    償金額之期限，故被告等八家公司應於接到原告等三家公司之通知後十五日內給付
    賠償金額。次按該項之「通知」，係採賠償金額確定後，被保險人請求給付之通知
    ，其理由為保險法第三十四條第一項之規定乃係就賠償金額確定後之給付期限所為
    之規定，故該條之通知必係賠償金額確定後請求給付之通知（江朝國先生著保險法
    論第三三八頁至三四一頁參照）。再依兩造簽訂之商業火災保險單第二十七條規定
    ，其內容亦有「....賠償金額經雙方確認後十五日內為賠付....」，則必須雙方就
    賠償金額已經確認，方有保險法第三十四條及系爭商業火災保險單第二十七條之適
    用。查本件兩造對被告等八家公司應賠償原告等三家公司之金額尚未確定，參諸上
    開之說明，則應無前揭給付遲延利息規定之適用，則原告據以請求被告所應給付之
    遲延利息起算日為自八十八年八月九日起算，於法即有未合，而給付無確定期限者
    ，債務人於債權人得請求給付時，經其催告而未為給付，自受催告時起，負遲延責
    任。其經債權人起訴而送達訴狀者，與催告有同一之效力，此觀民法第二百二十九
    條第二項規定甚明，本件原告既起訴請求遲延利息，而起訴狀繕本送達被告泰安公
    司、新光公司、友聯公司、台灣中國航聯公司、國華公司之時間為八十八年一月六
    日，對追加之被告富邦公司、統一公司、第一公司繕本送達之日為八十八年七月二
    十七日，有送達回證在卷可稽，則原告公司請求分別自前揭起訴狀繕本送達日翌日
    起至清償日止，按週年利率百分之十計算之法定遲延利息，洵屬正當。
六、綜上所述，原告依保險法第二十九條請求被告公司給付如主文所示之金額及法定遲
    延利息，於法有據，應予准許，逾此部分之請求為無理由，應予駁回。
七、據上論結，原告之訴一部有理由，一部無理由，依民事訴訟法第七十九條本文，判
    決如主文。
中      華      民      國      八十九    年      三      月       十     日
~B臺灣基隆地方法院民事庭
~B        法  官  李木貴
右為判決正本係照原本作成
對於本件判決如有不服，應於收受送達後廿日內向本院提出上訴書狀，上訴於台灣高等
法院，並按他造當事人之人數附具繕本。
中      華      民      國      八十九    年      三      月     十六     日
~B        書記官  楊素梅


司法院資訊處製作；財團法人民間司法改革基金會備份。
